【裁判字號】    97,訴,1908
【裁判日期】    970704
【裁判案由】    違反毒品危害防制條例
【裁判全文】
臺灣彰化地方法院刑事判決              97年度訴字第1908號
公  訴  人  臺灣彰化地方法院檢察署檢察官
被      告  甲○○
                      19號
                    （另案於臺灣彰化監獄執行中）
上列被告因違反毒品危害防制條例案件，經檢察官提起公訴（97
年度毒偵字第2302、2358號），被告於本院準備程序中自白犯罪
，本院認有刑事訴訟法第273 條之1 第1 項之情形，合議裁定由
受命法官獨任進行簡式審判程序，茲審理判決如下：
    主  文
甲○○施用第一級毒品，累犯，處有期徒刑拾月。又施用第一級
毒品，累犯，處有期徒刑拾月。應執行有期徒刑壹年。
    事  實
一、甲○○前於民國（下同）88年間，經本院以裁定送強制戒治
    ，嗣經裁定停止戒治，所餘期間付保護管束，再於89年6 月
    21日撤銷停止戒治入監執行強制戒治，甫於90年1 月11日執
    行完畢出所。又於上開強制戒治執行完畢5 年內即92年間，
    因施用毒品案件，經本院於92年7 月24日以92年度訴字第77
    9 號判決處有期徒刑7 月確定。又(一)於94年間，因連續施用
    第一級毒品案件，經本院於94年12月19日94年度訴字第1716
    號判決處有期徒刑10月確定；(二)再於同年間，因連續犯施用
    第一級毒品案件，經本院於95年5 月22日以95年訴字第366
    號判決處有期徒刑8 月確定；(三)又於95年間，因犯竊盜案件
    ，經本院於95年7 月3 日以95年度易字第526 號判決處有期
    徒刑7 月確定，上述(一)(二)(三)三罪定應執行有期徒刑1 年11月
    ，後減刑減為應執行有期徒刑11月15日，甫於96年7 月16日
    執行完畢出監。詎其不知悔改，竟基於施用第一級毒品海洛
    因之犯意，分別於97年4 月14日下午1 時許、97年4 月21日
    下午3 時許，在彰化縣員林鎮「員林公園」廁所內，以將第
    一級毒品海洛因置入注射針筒內注射手臂方式，分別施用第
    一級毒品海洛因各1 次。嗣為警分別於(一)97年4 月15日中午
    12時30分許，在彰化縣員林鎮○○里○○路與至善街口，為
    警盤查查獲，(二)復於97年4 月22日上午11時許，在彰化縣員
    林鎮○○路、山腳路口，為警盤查查獲。上開2 次查獲後，
    經其同意採集其尿液送驗，結果均呈可待因、嗎啡陽性反應
    。
二、案經彰化縣警察局員林分局報請臺灣彰化地方法院檢察署檢
    察官偵查起訴。
    理  由
一、按除被告所犯為死刑、無期徒刑、最輕本刑為3年以上有期
    徒刑之罪或高等法院管轄第一審案件者外，於刑事訴訟法第
    273條第1項程序進行中，被告先就被訴事實為有罪之陳述時
    ，審判長得告知被告簡式審判程序之旨，並聽取當事人、代
    理人、辯護人及輔佐人之意見後，裁定進行簡式審判程序；
    除簡式審判程序、簡易程序及第376 條第1 款、第2 款所列
    之罪之案件外，第一審應行合議審判，刑事訴訟法第273 條
    之1 第1 項、第284 條之1 分別定有明文。本件被告甲○○
    所犯係死刑、無期徒刑、最輕本刑為3 年以上有期徒刑或高
    等法院管轄第一審案件以外之罪，並於本院行準備程序時就
    被訴事實為有罪之陳述，本院合議庭依前揭規定，經評議結
    果，裁定改由受命法官獨任行簡式審判程序，先予敘明。
二、上開事實，業據被告甲○○於警詢、偵查中、本院行準備程
    序及審理程序時均坦承不諱，且其於97年4 月15日、97年4
    月22日採集之尿液，經送鑑驗結果，確均呈嗎啡、可待因陽
    性反應，此有彰化縣警察局員林分局委託檢驗尿液代號與真
    實姓名對照認證單2 紙及詮昕科技股份有限公司97年4 月24
    日、97年5 月19日報告編號00000000、00000000號濫用藥物
    尿液檢驗報告各1 紙附卷可稽，足認被告之自白應與事實相
    符，洵堪採信。
三、按觀察、勒戒或強制戒治執行完畢釋放後，5 年內再犯毒品
    危害防制條例第10條之罪，即應直接依法追訴判決，固毋庸
    再行該條例針對「初犯」所規定之觀察、勒戒或強制戒治等
    治療程序，然若係於觀察、勒戒或強制戒治執行完畢釋放後
    ，5 年後再犯第10條之罪者，則應重新依該條例第20條第1
    項、第2 項關於「初犯」之規定，先行送觀察、勒戒，並依
    其觀察、勒戒結果有無繼續施用毒品傾向，以定其是否施以
    強制戒治之治療程序，再於上開治療程序執行完畢後始由檢
    察官為不起訴處分，而非直接加以追訴處罰，此觀諸現行生
    效施行之毒品危害防制條例（於92年7 月9 日修正公布，自
    93年1 月9 日施行）第20條、第23條之規定甚明。而考諸前
    開毒品危害防制條例之修正理由主要係認觀察、勒戒或強制
    戒治後5 年後再犯者，顯見前所實施之觀察、勒戒或強制戒
    治已足以遮斷其施用毒品之癮，為期自新及協助其斷除毒癮
    ，對此5 年後再犯者仍適用初犯之規定（即該條例第20條第
    3 項之規定），即先經觀察、勒戒、強制戒治之程序【見該
    條例第20 條 修法理由5 第3 項修正理由（二）】，且為配
    合簡化施用毒品犯之刑事處遇程序，並鑑於經觀察、勒戒或
    強制戒治執行完畢釋放後5 年內再犯者，其再犯率甚高，原
    據以實施之觀察勒戒及強制戒治既已無法收其實效，自應施
    以刑事處遇【見該條例第23條修正理由3 （二）】，凡此俱
    見現行毒品危害防制條例於修正時刪除修正前2 犯及3 犯之
    規定，一改修法前繁雜之處遇程序，僅將施用毒品犯簡化區
    分為初犯、再犯外，並認施用毒品者係屬病患性犯人，以觀
    察、勒戒戒除其身癮，併以強制戒治方式祛除心癮之措施。
    由是觀之，現行毒品危害防制條例仍採「刑罰處遇程序」與
    「治療之保安處分程序」二者併行之方式，並將施用毒品者
    區分為「初犯」與「再犯」之不同，詳言之，倘毒品施用者
    係前經觀察、勒戒或強制戒制等治療程序執行完畢5 年後，
    始再施用毒品之「初犯」，因認前所執行之觀察、勒戒或強
    制戒治足收戒除毒癮之效，自應重新先經觀察、勒戒或強制
    戒治等治療程序，並於治療程序執行完畢後由檢察官直接為
    不起訴處分，毋庸對之追訴處罰，反觀，在「再犯」之情形
    ，因其先前所為治療程序顯未能收祛除毒癮之實效，且考量
    施用毒品者之再犯率偏高，乃簡化其刑事處遇程序，而對之
    直接追訴處罰，不再施以保安處分之治療程序，是現行毒品
    危害防制條例所採「初犯」與「再犯」之界分，已揚棄過去
    修正前毒品危害防制條例所採一、二、三犯之判斷標準及處
    遇程序，且側重於觀察、勒戒或強制戒治等治療程序是否確
    實收其成效。因之，對於所謂「初犯」與「再犯」之區別，
    除應視其是否於觀察、勒戒或強制戒治執行完畢釋放後，5
    年後再犯者外，尚應兼顧其前次所施予觀察、勒戒、強制戒
    治程序之成效以資判斷，如此方能貫徹現行毒品危害防制條
    例之修正立法意旨，且細繹現行毒品危害防制條例第20條、
    第23條之立法理由可知，所謂「再犯」應係指依該條例規定
    執行觀察、勒戒、強制戒治完畢釋放，再犯施用毒品罪者均
    屬之（見該條例第20條修法理由2 後段），是對於現行毒品
    危害防制條例第20條第3 項規定「觀察、勒戒或強制戒治執
    行完畢後，5 年後再犯」之解釋，自應限於該施用毒品之行
    為人於觀察、勒戒或強制戒治執行完畢後5 年內均未再有任
    何施用毒品之犯行，始足當之，茍其施用毒品之犯行，前經
    觀察、勒戒或強制戒治執行完畢後，5 年內曾因再犯施用第
    1 、2 級毒品之行為，而經法院判處刑罰之處遇程序確定者
    ，縱其係於觀察、勒戒或強制戒治執行完畢5 年後復為施用
    毒品者，因其於治療程序之保安處分執行完畢5 年內，既仍
    有繼續施用毒品之犯行，即難認前所執行之治療程序有何戒
    除其身心毒癮之成效可言，自不得僅憑該次施用毒品犯行係
    在前次執行治療程序之保安處分完畢後5 年後再犯一端，即
    依現行毒品危害防制條例第20條第3 項規定，逕認為「初犯
    」，而適用同條第1 、2 項之觀察、勒戒或強制戒治等治療
    程序，否則無異使接受治療程序執行成效不彰，而屢犯施用
    毒品罪之行為人，僅因其施用毒品行為與前次觀察、勒戒或
    強制戒治完畢之時間相距已逾5 年，反得循初犯之保安處分
    程序，獲邀寬典，不啻與前揭毒品危害防制條例之修法初衷
    背道而馳，是就此情形，仍應認屬「再犯」之範疇，直接適
    用刑事刑罰處遇之程序，始符修法之本旨。查被告前於88年
    間，經本院以裁定送強制戒治，嗣經裁定停止戒治，所餘期
    間付保護管束，再於89年6 月21日撤銷停止戒治入監執行強
    制戒治，甫於90年1 月11日執行完畢出所。又於上開強制戒
    治執行完畢5 年內即92年間，因施用毒品案件，經本院於92
    年7 月24日，以92年度訴字第779 號判決處有期徒刑7 月確
    定乙情，此有臺灣高等法院被告前案紀錄表在卷可參，而被
    告本件施用第一級毒品之犯行，雖係在前次強制戒治處分執
    行完畢5 年後所犯，惟被告於上開強制戒治處分執行完畢釋
    放5 年內，曾再犯施用第一級毒品之罪經法院宣示判決並確
    定，已詳述如前，顯見其並非於強制戒治處分執行完畢釋放
    後5 年內均無任何施用毒品之犯行，且其既已於上開強制戒
    治處分執行完畢5 年內再犯施用第一級毒品之罪，已符合毒
    品危害防制條第23條第2 項之所定之追訴要件，揆諸前開毒
    品危害防制條例條文及說明，被告所為本件施用第一級毒品
    之犯行，即無「初犯」規定之適用，自毋須再重新施予觀察
    、勒戒或強制戒治之處遇程序，而應直接訴追處罰，附為敘
    明。
四、核被告甲○○所為，係犯毒品危害防制條例第10條第1 項之
    施用第1 級毒品罪。被告於施用前持有第一級毒品海洛因之
    低度行為，均為施用之高度行為所吸收，均不另論罪。又被
    告2 次施用第一級毒品海洛因之犯行，犯意各別，行為不同
    ，應予分論併罰。查被告(一)於94年間，因連續施用第一級毒
    品案件，經本院於94年12月19日94年度訴字第1716 號 判決
    處有期徒刑10月確定；(二)再於同年間，因連續犯施用第一級
    毒品案件，經本院於95年5 月22日以95年訴字第366 號判決
    處有期徒刑8 月確定；(三)又於95年間，因犯竊盜案件，經本
    院於95年7 月3 日以95年度易字第526 號判決處有期徒刑7
    月確定，上述(一)(二)(三)三罪定應執行有期徒刑1 年11月，後減
    刑減為應執行有期徒刑11月15日，甫於96年7 月16日執行完
    畢出監，有臺灣彰化地方法院檢察署刑案資料查註紀錄表及
    臺灣高等法院被告前案紀錄表各1 份在卷可憑，其於5 年以
    內再犯本件有期徒刑以上之2 罪，構成累犯，應均依刑法第
    47 條 第1 項規定加重其刑。爰審酌被告前即有施用毒品之
    前科，且曾因施用毒品而送強制戒治，仍未能戒除毒癮，竟
    再度施用毒品戕害自身健康，及其犯罪之動機、目的、所生
    危害及犯罪後尚知坦承犯行，態度良好，且其2 次之施用期
    間相差1 星期等一切情狀，分別量處如主文所示之刑，並定
    其應執行之刑。
據上論斷，應依刑事訴訟法第273 條之1 第1 項、第299 條第1
項前段，毒品危害防制條例第10條第1 項，刑法第11條前段、第
47條第1 項、第51條第5 款，判決如主文。
本案經檢察官張聖傳到庭執行職務。
中    華    民    國    97    年    7     月   4     日
                        刑事第二庭    法  官  黃齡玉
以上正本證明與原本無異。
如不服本判決，應於判決送達後10日內，向本院提出上訴書狀，
上訴書狀應「敘述具體上訴理由」，並按他造當事人之人數附繕
本。「切勿逕送上級法院」。
中    華    民    國    97    年    7     月    4     日
                                      書記官  林嘉賢
毒品危害防制條例第10條
施用第一級毒品者，處 6 月以上 5 年以下有期徒刑。
施用第二級毒品者，處 3 年以下有期徒刑。


司法院資訊處製作；財團法人民間司法改革基金會備份。
